【裁判字號】    97,台上,6739
【裁判日期】    971225
【裁判案由】    偽造文書
【裁判全文】
最高法院刑事判決            九十七年度台上字第六七三九號
上  訴  人  台灣高等法院台南分院檢察署檢察官
被      告  甲○○
            乙○○（即林炳基）
上列上訴人因被告等偽造文書案件，不服台灣高等法院台南分院
中華民國九十五年一月二十五日第二審判決（九十四年度上訴字
第一○九七號，起訴案號：台灣台南地方法院檢察署九十一年度
偵字第九六七五號、九十二年度偵字第三○九三號），提起上訴
，本院判決如下：
    主  文
原判決撤銷，發回台灣高等法院台南分院。
    理  由
本件原判決維持第一審依修正前刑法牽連犯從一重論處被告甲○
○連續行使偽造私文書，足以生損害於公眾及他人罪刑，暨諭知
被告乙○○（即林炳基）無罪之判決，駁回檢察官在第二審之上
訴，固非無見。
惟查：(一)、原判決事實欄雖記載甲○○「先後盜蓋蘇興滏、蘇木
豆、丙○○、丁○○等人存放於『西德堂』內之印章及前述『西
德堂』與蘇木楷之印章，連續冒以蘇興滏、蘇木豆、丙○○、丁
○○等人名義偽造其等先人蘇木森、蘇許好、李水放、蘇胡冠玉
業已死亡之證明書」等情（見原判決第三頁第二十至二五行），
但理由中僅載敘蘇興滏、蘇木豆、丙○○、丁○○未製作各該死
亡證明書，就所認甲○○係以盜蓋蘇興滏、蘇木豆、丙○○、丁
○○等印章之方法而偽造上開死亡證明書，則悉未說明所憑之依
據，理由已嫌欠備。而丁○○、蘇木豆在偵查中除先後供稱死亡
證明書上之印章非其所有外，丁○○更於經訊以：「過去將印章
放在蘇木楷處？」時，陳稱：「沒有，我舅舅（即蘇木楷）很謹
慎，有何事會叫我去簽名蓋章，沒叫我把印章放他那邊」；蘇木
豆亦於經訊以：「你的印章放在蘇木楷處由他保管？」時，答稱
：「沒有」各等語（見偵字第九六七五號卷第八九頁反面、第九
九頁反面）。如果無訛，上開死亡證明書上之蘇木豆、丁○○印
文，似非真正，原判決遽認該印文係甲○○「盜蓋」蘇木豆、丁
○○之印章所留存，並據以論述「因非屬『偽造之印文』，不得
依刑法第二百十九條宣告沒收」（見原判決第十六頁第四至八行
），非唯與卷證資料不符，並有適用法則不當之違誤。(二)、原判
決雖引據本院八十四年度台上字第二三一八號判決意旨，以「卷
附信徒大會紀錄，及『西德堂』財務收支報告表、原有信徒名冊
及信徒異動名冊，均為單純僅作事實記載之紀錄文書，且未表彰
出係以何等自然人或法人之名義製作之文書」，而謂「應認為非
屬刑法第二百十條之私文書，故被告甲○○逾越蘇木楷授權而製
作該等文件，應僅觸犯刑法第二百十七條第二項盜用印章罪」（
見原判決第十三頁第二四至三十行）。惟本院八十四年度台上字
第二三一八號判決，係就「他人名義」是否出於虛構，並非以該
名義有無向主管機關登記為唯一依據而為闡述，原判決認其係在
表明「紀錄文書」非屬刑法第二百十條之私文書意旨，不無誤會
。而刑法偽造文書罪之處罰規定，乃著重於保護公共信用之法益
，亦即目的在保護文書之實質的真正。卷查甲○○偽造之「台南
市西區西德堂第一屆第一次信徒大會議事錄」，依其上所蓋「西
德堂」印文以觀，似係假冒「西德堂」名義而製作，且其內容除
虛偽記載蘇木楷等十二名信徒出席及「台南市西區區公所邱逸志
先生」列席外，並在「九討論事項」欄內記載「西德堂」所有坐
落台南縣永康市○○段八九五地號土地，擬全部出售並設定抵押
權予承買人，及擬出售總價為新台幣六千五百萬元等二提案，均
「照案通過」之不實事項（見發查卷第八至九頁），顯已就具法
律意義並與「西德堂」暨其信徒等有利害關係之上開土地得喪變
更，為虛偽之意思表示，能否謂其內容僅係就單純事實而為記載
之紀錄文書，而非屬刑法保護私文書罪之客體？即非全無研酌餘
地。原判決未就上開偽造之「信徒大會議事錄」記載內容詳加審
酌，即認甲○○此部分僅構成盜用印章罪而不成立偽造私文書罪
，非唯調查未盡，所持法律見解，亦難認允洽。(三)、原判決認定
甲○○盜用「西德堂」及蘇木楷之印章，偽造不實之「西德堂」
財務收支報告表；理由中並說明甲○○此部分係犯刑法第二百十
七條第二項之盜用印章罪（見原判決第三頁第十五至十九行、第
十三頁第二四至三十行）。惟甲○○在該財務收支報告表上除盜
蓋「西德堂」、蘇木楷之印章外，其上尚有「會計」蘇興權、「
出納」丁○○之印文（見發查卷第十至十三頁）。原判決就上開
財務收支報告表上之蘇興權、丁○○印文，究係甲○○盜蓋渠等
印章而留存？抑或為甲○○所偽造？未進一步詳加究明，並在理
由內為必要之論述，遽行審結，自有調查未盡及理由不備之違誤
。(四)、原判決雖以甲○○就「乙○○是否知悉其未召開信徒大會
、且會議紀錄內容係屬虛妄」一節，曾先後為兩歧之陳述，自難
遽信；暨乙○○以適當拍攝之具體行為，確保其買入「西德堂」
名下上開土地後轉售之合法過程，而謂「乙○○辯稱不知信徒大
會實際上未曾召開，且未參與協助被告甲○○犯罪行為，即非全
無可信」。惟乙○○係於民國八十七年十月二十八日攜帶錄影器
材，偕同甲○○前往蘇木楷就養之「長榮復健養護中心」，當面
徵詢蘇木楷出售上開土地與否之意見，並於確認蘇木楷允諾出售
上開土地後，要求蘇木楷於委任造億不動產開發有限公司（下稱
造億公司）處理上開土地出售之「授權委託書」上簽名按捺指印
，蘇木楷則於該委託書上先書寫「要信徒會議決定方堪作事」之
限制出賣條件後，始簽名捺（指）印（見原判決第二頁第十九至
二五行）。顯見蘇木楷係於當日同意出賣上開土地，始授權造億
公司處理該土地出賣事宜，並附加「要信徒會議決定方堪作事」
之限制。則在此之前，蘇木楷似未訂立上開土地之買賣契約或授
權他人代為處理該土地之出賣。然依卷附乙○○提出造億公司與
「西德堂」、蘇木楷之不動產買賣契約書所載，其訂約日期為八
十七年九月三十日，契約書內亦未附加「要信徒會議決定方堪作
事」之出賣條件（見一審書證卷第六頁），且該買賣契約書上出
賣人「蘇木楷」三字，經與前揭「授權委託書」上蘇木楷之簽名
對照，筆跡似非相同，而「西德堂」之印文，與存留於台南市政
府之印鑑章之印文，其大小與文字線條之粗細、勾畫亦似屬有異
（見一審書證卷第一○八頁）。茍該不動產買賣契約書上之蘇木
楷簽名及「西德堂」印文非屬真正，能否謂乙○○對偽造前開不
動產買賣契約書猶係不知情？即不無研求餘地。又八十七年九月
十四日製作，以蘇木楷、甲○○為委任人，造億公司負責人乙○
○為受任人之「授權委任書」（見一審卷第一九八頁），既係在
八十七年十月二十八日蘇木楷同意出售上開土地之前即製作，亦
無蘇木楷所附加「要信徒會議決定方堪作事」之出賣條件記載，
明顯與八十七年十月二十八日經乙○○錄影存證而由蘇木楷簽署
之「授權委託書」不同，何以亦不能據為甲○○與乙○○共同偽
造文書之不利論據？原審亦恝置不論，即遽採乙○○片面之說詞
，為其有利之判斷，顯有調查未盡之違誤。檢察官上訴意旨指摘
原判決不當，非無理由，應認有發回更審之原因。原判決認有牽
連犯關係之詐欺、使公務員登載不實部分，基於審判不可分原則
，亦應併予發回。
據上論結，應依刑事訴訟法第三百九十七條、第四百零一條，判
決如主文。
中    華    民    國  九十七  年   十二   月  二十五  日
                      最高法院刑事第七庭
                          審判長法官  謝  俊  雄
                                法官  陳  世  雄
                                法官  魏  新  和
                                法官  吳  信  銘
                                法官  徐  文  亮
      本件正本證明與原本無異
                                      書  記  官
中    華    民    國  九十七  年   十二   月  三十一  日
                                                      Ｅ


司法院資訊處製作；財團法人民間司法改革基金會備份。
